【裁判字號】    96,重訴,301
【裁判日期】    980424
【裁判案由】    分割共有物
【裁判全文】
臺灣臺南地方法院民事判決       96年度重訴字第301號
原      告  乙○○
訴訟代理人  黃紹文律師
            黃溫信律師
            徐美玉律師
被      告  丁○○
訴訟代理人  辛○○
            丙○○
            己○○
            庚○○
            甲○○
            戊○○
上列當事人間請求分割共有物事件，經本院於民國98年3月31日
言詞辯論終結，判決如下：
    主      文
原告與被告就坐落於台南縣善化鎮○○段319-142地號、地目為
田、面積402平方公尺土地；同段319-68地號、地目為田、面積
114 平方公尺土地；同段319-4地號、地目為田、面積188平方公
尺土地；同段319-381地號、地目為田、面積38平方公尺之土地
准予分割。分割方法：如台南縣新化地政事務所土地複丈成果圖
所示：編號甲1、甲2、甲3合計面積404平方公尺分歸原告所有；
編號乙面積160平方公尺分歸被告丁○○所有；編號丙1、丙2面
積117平方公尺分歸被告丙○○所有；編號丁、戊、己、庚面積
61平方公尺分歸被告己○○、庚○○、甲○○及戊○○按應有部
分各4分之一維持分別共有。
訴訟費用由原告負擔新臺幣柒萬柒仟玖佰零柒元；由被告丁○○
負擔新臺幣貳萬玖仟柒佰肆拾陸元；被告丙○○負擔新臺幣貳萬
壹仟貳佰肆拾柒元；被告己○○、庚○○、甲○○及戊○○共同
負擔新臺幣壹萬貳仟柒佰肆拾捌元。
    事實及理由
壹、程序方面：
    本件被告丙○○經合法通知，未於最後言詞辯論期日到庭，
    核無民事訴訟法第386條各款所列情形，爰依原告之聲請，
    由其一造辯論而為判決。
貳、實體部分：
一、本件原告起訴主張：
（一）兩造共有坐落於台南縣善化鎮○○段第319-142、319-4、
      319-381、319-68地號4筆土地（以下簡稱為系爭土地），
      應有部分如附表所示，其中同段319-142地號與319-6 8地
      號土地相毗連，另同段31 9-4及319-381地號土地雖不相
      連但鄰近，4筆土地因道路而分隔為路南、路北，除同段
      319-4地號土地上有被告己○○之父王雄飛搭建之豬寮 (
      現已廢棄不用)外，其他土地均為空地，適於以原物分割
      。上開土地均屬都市計劃內使用分區為住宅區之用地，並
      無不為分割之協議，亦無不能分割之情形，原告爰依民法
      第823條之規定提起本件訴訟，請求判決分割。
（二）對被告等人抗辯之陳述：
  １、依土地法所為之登記，有絕對之效力，此土地法第3條定
      有明文。兩造間共有土地，其應有部分均記載在土地登記
      謄本上，被告主張其繼承取得之應有部分各為4分之1，此
      異於土地登記謄本之記載，顯無可採。
  ２、系爭土地各人應有部分，自51年10月間迄今，即有多次更
      動，該財產分配合約書第4條第2項雖載明「其餘省中、六
      分寮、牛庄、農會邊土地等全部歸於王豐亨（被告丙○○
      之父）、乙○○、王雄飛（被告己○○等4人之父）、丁○○共同分配之」未言明是否約為每人4分之1，且實際上
      均非依此辦理，被告主張自無依據。況該合約書迄今已逾
      40餘年，當事人間均未訴請履行契約，其請求權顯已罹時
      效而消滅。又77年8月31日之契約書，當時係由王豐亨提
      出要將所有土地（包含本件分割土地，各人名下之其他建
      地、農地）均分為4等分，但在契約書上卻漏列許多土地
      ，且未經全體共有人簽名，致乃產生爭議，故該契約乃無
      從履行，故自77年迄今，亦均無人就該契約書行使請求權
      ，其請求權已罹於時效而消滅。又被告雖主張系爭土地之
      地價稅係分為4等份繳納，但查依被告提出之地價稅繳款
      書，其稅地種類包含一般土地及自用住宅用地，故其範圍
      顯非僅指本件分割之土地，且稅捐如何分擔繳納係履行公
      法上之義務，並非係行使分割契約上之請求權，且近數年
      來原告均係自己繳納地價稅，被告主張其得依此主張權利
      ，亦不足採。
（三）為此請求判決分割系爭土地，並聲明：兩造共有之系爭土
      地准予合併分割，分割方法如97年8月8日台南縣新化地政
      事務所複丈成果圖之分割方案，予以分割。
二、被告等人則抗辯如下：
（一）丁○○部分：
      對於原告之分割方案無意見。
（二）丙○○部分：
  １、依51年間所簽立之「財產分配同意書」第5條記載：「父
      母過逝後之遺產由繼承兄弟共同分配得有」。然共有人於
      77年6月15日辦理系爭土地所有權登記時所登記之應有部
      份卻與「財產分配同意書」不符。又兩造於77年8月31日
      再重新簽署「共有物分割契約書」，被告丙○○主張應依
      照「共有物分割契約書」所協議的應有部分，即繼承人之
      應有部分均為4分之1平均分割共有物，而分割方法應以土
      地面積或土地價值平均分割為4等分，再由抽籤決定每1等
      分所取得的位置；但是被告丁○○先前已取得地號319之
      375 之土地（屬於三角窗地形），且在先前之家族會議中
      原告也有提出若要平均4分之1分配，則被告丁○○應放棄
      第一梯次抽籤地號319之142土地三角窗之位置之機會，當
      第一梯次抽出三角窗位置得主後，再由未抽得三角窗位置
      之三人進行第二梯次之抽籤，以決定各人分得之位置。
  ２、如「共有物分割契約書」業已時效消滅，被告丙○○亦同
      意合併分割，惟希分得地號000-0000角窗部分（即如附
      圖所示甲1部分)。
（三）己○○、庚○○部分：
  １、依「共有物分割契約書」明定兄弟共同共有，且歷年來共
      有物的權利義務皆平均分擔4分之1，是原告請求依土地登
      記簿謄本所登記之應有部分分割共有物並不合理。
  ２、依台南縣政府調處紀錄表調處結果第2點提到：「如按原
      告分割方式則將造成畸零地，無法建築使用。」，是如認
      需依土地登記簿謄本之登記應有部分分割共有物，則請處
      分被告己○○應有部分之土地以為補償，由於該地段靠近
      善化火車站、學校、市場、南科，且道路交通完善，希以
      公告地價的2倍價格出售，另亦希望分到甲1部分 (如本院
      卷第173頁)，但可同意由被告己○○、庚○○、甲○○及
      戊○○維持分別共有。
（四）甲○○、戊○○部分：
      不同意原告分割面積，分得面積應依共有物分割契約書所
      約定4分之1；原則上希望分得土地為甲1部分，但可同意
      由被告己○○、庚○○、甲○○及戊○○維持分別共有。
三、兩造不爭執之事實：
（一）兩造共有坐落於台南縣善化鎮○○段第319-142、319-4、
      319-381、319-68地號4筆土地，系爭土地登記簿謄本所登
      記之應有部分如附表所載。
（二）被告己○○、庚○○、甲○○、戊○○就分割後之土地同
      意保持共有。
四、兩造協議之爭點如下：
（一）兩造就系爭土地之分割是否應依原告、被告丙○○之被繼
      承人王豐亨、被告丁○○及被告己○○、庚○○、甲○○
      、戊○○之被繼承人王雄飛於77年8月31日所簽立之「共
      有物分割契約書」所約定之應有部分為準（即本院卷第51
      頁之共有物分割契約書）？或依土地登記謄本所登記為準
      ？
（二）如果要分割應採何種分割方案？
      玆將以上之爭點一一說明如下：
（一）兩造就系爭土地之分割是否應依原告、被告丙○○之被繼
      承人王豐亨、被告丁○○及被告己○○、庚○○、甲○○
      、戊○○之被繼承人王雄飛於77年8月31日所簽立之「共
      有物分割契約書」所約定之應有部分為準（即本院卷第51
      頁之共有物分割契約書）？或依土地登記謄本所登記為準
      ？
    按請求分割之共有物，如為不動產，共有人之應有部分各
      為若干，以土地登記總簿登記者為準，此業經本院以67年
      台上字第3131號著有判例。又共有人訂立之協議分割契約
      ，消滅時效完成，經共有人中之一人或數人為拒絕給付之
      抗辯者，則該契約在實體上已無拘束共有人之效力，共有
      人自仍得依民法第823條規定請求法院以判決分割之，此
      最高法院73年度台上字第4394號民事判決可資參照。又各
      共有人得隨時請求分割共有物，為民法第823條第1項前段
      所明定，此項規定，旨在消滅物之共有狀態，以利融通與
      增進經濟效益。不動產共有人協議分割後，其辦理分割登
      記請求權之消滅時效完成，共有人中有為消滅時效完成之
      抗辯而拒絕給付者，該協議分割契約既無從請求履行，協
      議分割之目的無由達成，於此情形，若不許裁判分割，則
      該不動產共有之狀態將永無消滅之可能，揆諸分割共有物
      之立法精神，自應認為得請求裁判分割，此最高法院81年
      度台上字第2688號民事判例可資參照。
    經查：被告丙○○抗辯共有人王豐亨、王雄飛、乙○○、
      丁○○間在為系爭土地之所有權登記日即77年6月29日後
      之77年8月31日曾經簽立1份共有物分割契約書，約定系爭
      土地應有部分為各4分之1，並提出共有物分割契約書1紙
      為證。雖兩造對於該共有物分割契約書之真正及效力均有
      所爭執，惟即便該共有物分割契約書有效，其仍屬共有人
      互相移轉所有權之債權契約，揆諸上揭判決及判例之意旨
      ，該所有權移轉請求權仍有15年消滅時效之適用。而系爭
      土地共有物分割契約書於77年8月31日簽定，至今已逾15
      年，原告既在訴訟上為消滅時效完成之抗辯拒絕給付，無
      論該共有物分割契約書是否有效成立，其因該分割契約書
      所衍生的請求權均已罹於時效而無從請求履行。故共有人
      之應有部分仍應以土地登記謄本登記者為準，易言之，兩
      造之應有部分仍以附表所示之應有部分為準。
（二）如果要分割應採何種分割方案？
  １、按各共有人除共有物之使用目的不能分割或契約訂有不分
      割之期限者外，得隨時請求分割共有物；共有物之分割，
      依共有人協議之方法行之，分割之方法，不能協議決定者
      ，法院得因任何共有人之聲請，命為下列之分配：以原
      物分配於各共有人。變賣共有物，以價金分配於各共有
      人，民法第823條第1項及第824條第1、2項分別定有明文
  ２、經查：本件原告主張系爭土地為田，兩造為系爭土地之共
      有人等情，業據原告提出系爭土地之土地登記謄本為證（
      見本院新調字卷第13至20頁、第24頁），自堪信為真實。
      又系爭土地為善化鎮都市計畫土地使用分區之住宅區，並
      無使用目的上不能分割之情形，且共有人又無不分割之特
      約，兩造迄今無法達成分割方法之協議等情，亦業據原告
      陳明在卷，並提出善化鎮都市計畫土地使用分區證明書、
      調解不成立證明書為證（本院新調字卷第11至12頁、第21
      至23頁），亦堪信為真實。從而，本件原告爰依民法第82
      3條第1項之規定，請求法院裁判分割，於法有據，應准許
      之。
  ３、又所謂裁判分割，係法院基於公平之原則，決定適當之方
      法而分割共有物，不受當事人聲明之拘束。又法院為裁判
      分割前，應顧及公平、當事人之聲明、應有部分之比例與
      實際是否相當、共有物之客觀情狀、性質、價格與經濟價
      值、共有利益、各共有人之主觀因素與使用現狀、利害關
      係等因素為綜合判斷。本院於97年4月8日至現場履勘結果
      ：系爭土地319-4地號土地西側臨樹人路約8米寬，北側臨
      民權路約12米寬，南側接臨第三人所有三層樓房及建物，
      東側臨319-68地號土地，系爭319-142土地，其上現長滿
      雜草，無任何經濟作物或建物。系爭319-68地號土地西側
      臨接319-142地號土地，東側接臨319-514地號土地，北側
      臨民權路，南側接臨第三人所有之土地（現為空地），系
      爭319-68土地現長滿雜草，其上無建物。系爭319-38土地
      南側臨民權路，其餘三側為第三人所有，三層樓高建物，
      上開系爭土地現為空地無建物。系爭319-4南側臨民權路
      ，西側臨第三人先鋒愛心社所有之鐵皮建物東側為空地，
      北側有雜草及椰子樹一棵，系爭土地上有竹木搭蓋之工作
      物，其內放置有有數輛機車，上開竹木、工作物北側有一
      磚造圍牆工作物，其上竹木搭架供蔓藤植木類生長等情，
      此業經本院於97年4月8日會同兩造及臺南縣新化地政事務
      所測量員至現場勘測屬實，並製有勘驗測量筆錄及土地複
      丈成果圖各1份在卷（見本院卷第103頁至第108頁、第180
      頁）足稽，復有原告提出之現況照片5幀附卷（見本院新
      調字卷第25至26頁）足憑，且為兩造所不爭執，足堪認上
      情為真實。又系爭土地之位置僅有319-142地號及319-68
      地號土地相毗連，而319-4及319-381地號土地則不相鄰。
  ４、按所謂合併分割須經全體共有人同意，乃指數筆不同地號
      之土地，其共有人係非以成立一共有關係之意思而共有之
      情況而言，倘共有人係以成立一共有關係之意思而共有數
      筆土地時，自無經全體共有人同意之必要，此有最高法院
      87年度台上字第3013號民事判決可資參照。經查：系爭4
      筆土地經本院函查台南縣新化地政事務所結果：「系爭土
      地由前述規則及地籍線之顏色可知319-142、319-4、319-
      381及319-68地號土地之母號同為319地號」，此有臺南縣
      新化地政事務所函文1紙附卷可查（見本卷第148頁），足
      見，系爭4筆土地均係分割自同段319地號土地，共有人均
      相同，且各共有人就系爭4筆土地之應有部分大致相同，
      足認渠等係基於一個共有關係而共有系爭4筆土地，為避
      免土地細分日後減損土地之價值及難以妥善利用，自得予
      以合併分割。
  ５、按畸零地係指建築法第3條所規定面積狹小或地界曲折之
      基地；而所謂面積狹小基地，就都市土地而言，係指建築
      基地深度與寬度未達一定之標準而言，一般建築用地，如
      正面路寬超過7公尺至15公尺，最小寬度3.5公尺，最小深
      度為14公尺，正面路寬超過15公尺至25公尺，土地最小寬
      度4公尺、最小深度16公尺，（依此計算，最小面積需為
      49平方公尺、64平方公尺），台南縣畸零地使用規則第3
      條定有明文。本件被告己○○、庚○○、甲○○及戊○○
      應有部分過少，若強加單獨分割，則土地過於細分，日後
      難以處分及利用。況本院函詢台南縣政府如附圖所示丁、
      戊、己、庚若單獨分割是否會造成畸零地而無法取得建築
      執照，其函覆：「5、依新化地政事務所複丈成果圖所附
      比例尺「1/500，丁、戊、己、庚基地面寬約為2.5公呎，
      未符合『臺南縣畸零地使用規則』且不能建築使用」，此
      有台南縣政府函文1紙附卷可查（見本卷第255頁），故被
      告己○○、庚○○、甲○○及戊○○之應有部分實不宜為
      原物分割。而被告己○○、庚○○、甲○○及戊○○後於
      最後言詞辯論期日表示願意按應有部分維持分別共有（見
      本院卷第269頁），故分割按應有部分各4分之1維持分別
      共有。本院審酌系爭土地之地形、臨路情形、交通狀況、
      使用現況、共有人意願及其未來發展性等一切情狀；再系
      爭319-4地號土地上之建物雖為被告己○○4人之父親王雄
      飛所建造，但均屬木造廢棄豬舍（見調字卷第26頁之照片
      ），無經濟價值及保留之必要，認如附圖所示甲1、甲2及
      甲3部分，合計面積404平方公尺，分歸原告所有。如附圖
      所示乙部分面積160平方公尺，分歸被告丁○○所有。
      如附圖所示丙1、丙2合計面積117平方公尺分歸被告丙○○所有。如附圖所示丁、戊、己、庚合計面積61平方公尺
      分歸被告己○○、庚○○、甲○○及戊○○等4人按應有
      部分各4分之1維持分別共有。
  ６、至於被告己○○、庚○○、甲○○及戊○○主張分割位置
      在臨民權路及樹人路交岔路口等語（見本卷第173頁附圖
      ）。惟查，被告4人之應有部分過少，若依其方案為分割
      ，將致使其他共有人分得土地形狀呈梯字型不方正，日後
      難以利用並減損價值，故不適宜。
  ７、末被告丙○○亦主張分割位置在臨民權路及樹人路交岔路
      口等語（見本卷第176頁附圖）。惟查：被告丙○○之應
      有部分為117平方公尺，原告扣除分得如附圖甲2及甲3部
      分尚有178平方公尺，顯比被告丙○○多。以系爭319-142
      之寬窄不一的狹長地形，若將臨民權路及樹林路之寬面土
      地分歸被告丙○○所有，將造成被告丙○○及原告之土地
      均屬狹長地形之土地，日後較難為妥適利用，本院認亦不
      事宜。
五、末按，因共有物分割、經界或其他性質上類似之事件涉訟，
    由敗訴當事人負擔訴訟費用顯失公平者，法院得酌量情形，
    命勝訴之當事人負擔其一部，民事訴訟法第80條之1定有明
    文。系爭土地因分割方案不同致兩造無法達成協議，依前開
    說明，本院認本件訴訟費用應由兩造按其原應有部分比例負
    擔為適當，而本件訴訟費用合計141,648元【裁判費130,448
    元+複丈費11,200元（見本卷第168頁）=141,648元】，而原
    告應負擔百分之55，被告丁○○應負擔百分之21，被告丙○○應負擔百分之15，被告己○○4人應共同負擔百分之9，爰
    判決如主文第2項所示。
六、據上論結，本件原告之訴為有理由，爰依民事訴訟法第78條
    、第80條之1、第85條第1項但書、第87條第1項，判決如主
    文。
中    華    民    國    98    年    4    月    24    日
                            民事第二庭   法  官  田玉芬
以上正本證明與原本無異。
如不服本判決，應於送達後20日內向本庭（台南市○○路○段308
號）提出上訴狀（須按他造當事人人數附繕本）。
中    華    民    國    98    年    4    月    24    日
                                         書記官  劉紀君


司法院資訊處製作；財團法人民間司法改革基金會備份。
